【裁判字號】    95,訴,739
【裁判日期】    951016
【裁判案由】    傷害致死
【裁判全文】
臺灣板橋地方法院刑事判決               95年度訴字第739號
公  訴  人  臺灣板橋地方法院檢察署檢察官
被      告  乙○○
指定辯護人  本院公設辯護人 丙○○
上列被告因傷害致死案件，經檢察官提起公訴（九十五年度偵緝
字第三五七號），本院判決如下：
    主  文
乙○○傷害人之身體，因而致人於死，處有期徒刑參年捌月。
    事  實
一、乙○○係許振發之胞弟，具有家庭暴力防治法第三條第四款
    規定之家庭成員關係，二人於民國九十四年四月十二日晚間
    十一時許，在臺北縣新莊市○○街二十八號儷歌卡拉OK店飲
    酒後，因細故發生口角，乙○○雖略有酒意然未達不能辨識
    其行為違法或欠缺依其辨識而行為之能力之程度，該等能力
    亦未顯著減低，竟基於傷害之犯意，客觀上能預見人之頭部
    撞擊堅硬地面足致人因腦出血而死亡（惟主觀上並無此預見
    及故意），竟在儷歌卡拉OK店旁之臺北縣新莊市○○街三十
    巷內徒手與許振發互毆，並將許振發推倒在地，許振發倒地
    後頭部著地，乙○○再抓住許振發胸前之衣服將許振發上半
    身提起，再往下撞擊地面數次，致許振發之頭部多次撞擊地
    面，造成頭部皮下血腫、顱內右側硬膜下出血及局部腦右顳
    葉挫傷等傷害，乙○○自己則受有下唇裂傷、兩膝擦傷之傷
    害，鄰居見狀旋報警處理，由救護車先將乙○○送往行政院
    衛生署臺北醫院（下稱臺北醫院）治療，而後許振發亦表示
    身體不適，儷歌卡拉OK店員甲○○乃將許振發攙扶進店內休
    息，再應許振發之要求將其送回臺北縣新莊市○○路五九六
    號四樓住處，甲○○則返回同址向許振發分租之隔壁房間休
    息，嗣於翌日（十三日）上午八時許，甲○○發現許振發躺
    在房間床上，口吐穢物，旋將許振發送往臺北醫院急救，惟
    仍因硬膜下出血致顱內壓上升而不治死亡。
二、案經臺灣板橋地方法院檢察署檢察官相驗後自動檢舉偵查起
    訴。
    理  由
壹、有關證據能力部分：
  (一)按被告以外之人於審判外之言詞或書面陳述，除法律有規定
    者外，不得作為證據，刑事訴訟法第一百五十九條第一項定
    有明文。次按傳聞法則之重要理論依據，在於傳聞證據未經
    當事人之反對詰問予以核實，乃予排斥，惟若當事人已放棄
    對原供述人之反對詰問權，於法院審判時表明同意該等傳聞
    證據可作為證據，基於證據資料愈豐富，愈有助於真實發現
    之理念，並貫徹刑事訴訟法修法加重當事人進行主義之精神
    ，確認當事人對於證據能力有處分權之制度，傳聞證據經當
    事人同意作為證據，法院認為適當者，亦得為證據。另當事
    人於調查證據時，對於傳聞證據表示「沒有意見」、「對於
    證據調查無意見」，而未於言詞辯論終結前聲明異議，應視
    為已有將該等傳聞證據採為證據之同意，此刑事訴訟法第一
    百五十九條之五規定甚明。再者，除顯有不可信之情況外，
    公務員職務上製作之紀錄文書、證明文書得為證據，刑事訴
    訟法一百五十九條之五亦有明文。
  (二)查被告乙○○及辯護人於本院審理時已表示對於卷附臺北醫
    院九十五年五月十二日北醫歷字第三七二二號函之證據能力
    無意見，依刑事訴訟法第一百五十九條之五第二項規定，應
    視為被告已同意該等書證具有證據能力，而可作為證據，本
    院審酌上開書證並非非法取得，亦無證明力明顯過低之情形
    ，是該書證得採為證據。又被告及辯護人於本院審理時亦表
    示對於卷附臺灣板橋地方法院檢察署檢察官勘驗筆錄、相驗
    屍體證明書、法務部法醫研究所九十四年五月二十四日（九
    四）醫鑑字第○六九六號鑑定書、同所九十五年九月十五日
    法醫理字第○九五○○○三二四八號函及相驗照片二十九幀
    之證據能力均無意見，而此等事證屬公務員職務上所製作之
    文書，本院審酌該等事證並無顯不可信之情形，依刑事訴訟
    法第一百五十九條之四第一款規定，該等事證亦均得採為證
    據。
貳、實體部分：
一、犯罪事實之認定：
  (一)訊據被告乙○○於本院審理時固坦承於上揭時地與被害人即
    其胞兄許振發飲酒後互毆之事實，惟矢口否認有傷害致死之
    犯行，辯稱：伊在案發當時有飲酒，對於與許振發互毆之過
    程記不清楚，不知道許振發會因傷而死亡，且許振發亦可能
    自己不慎摔倒而造成頭部受傷，不一定是伊毆打造成云云。
  (二)經查：
  1.關於被告與被害人飲酒後互毆之經過，業據目擊證人甲○○
    於本院審理時結證稱：九十四年四月十二日晚上，許振發帶
    他弟弟乙○○到儷歌卡拉OK店喝酒，後來他們要離開時有起
    口角，伊不知道他們起口角的原因，許振發要把他乙○○拉
    走，不想讓乙○○在店裡頭鬧事，許振發抱住乙○○的身體
    ，也有用手硬要把乙○○拉走，之後就拉到旁邊的巷子，在
    巷子裡頭，兩個人有扭打，乙○○把許振發推倒在地上，許
    振發仰躺在地上，頭已經著地，這時乙○○抓著許振發胸口
    衣服上下拉扯、晃動，拉起來又放下去，上下拉扯的高度約
    二十幾公分，當時許振發的頭部有撞擊到地板超過一次，後
    來鄰居就報警把乙○○架上救護車帶走，當時許振發不太舒
    服，伊先帶他到店裡的休息，並問他要不要去醫院或回家，
    許振發說要回家，後來伊就與店經理送許振發回住處房間休
    息，當時伊是跟許振發分租房間，就回自己房間休息，隔天
    上午八點多經過許振發的房間，發現許振發躺在床上，有嘔
    吐物流到臉頰旁邊，靠近脖子的地方紅紅的，就馬上叫救護
    車將他送醫等語甚詳（見本院九十五年六月二十七日審判筆
    錄第四頁以下）。觀諸證人甲○○於警詢時所證情節與於本
    院審理時所證主要情節大致相符，而證人甲○○於警詢時雖
    未詳細說明被告與被害人互毆之過程，惟其於本院審理時已
    到庭具結接受詰問，其於詰問程序中，就公訴人、辯護人詰
    問及本院訊問之相關問題，較之警詢時更有詳盡回答之空間
    ，是其於本院審理時詳細說明被告與被害人互毆之過程中，
    被告將被害人推倒在地，被害人倒地後，被告再抓住被害人
    胸前之衣服將被害人上半身提起，再往下撞擊地面數次，致
    被害人之頭部撞擊地面超過一次等情，是以證人甲○○於本
    院審理中之證述，應堪信實。從而，被告於上揭時、地酒後
    與被害人互毆，並將被害人推倒在地，被害人倒地後頭部著
    地，被告再抓住被害人胸前之衣服將被害人上半身提起，再
    往下撞擊地面數次，致被害人之頭部多次撞擊地面之事實堪
    以認定。
  2.被害人頭部撞擊地面後，造成頭部皮下血腫、顱內右側硬膜
    下出血及局部腦右顳葉挫傷，致顱內壓上升而死亡之事實，
    經臺灣板橋地方法院檢察署檢察官督同法醫師相驗屬實，有
    勘驗筆錄、相驗屍體證明書及法務部法醫研究所九十四年五
    月二十四日（九四）醫鑑字第○六九六號鑑定書、同所九十
    五年九月十五日法醫理字第○九五○○○三二四八號函各一
    份及相驗照片二十九幀在卷可稽（相驗卷第六頁以下、本院
    卷）。查被告將被害人推倒在地，被害人倒地後頭部著地，
    被告再抓住被害人胸前之衣服將被害人上半身提起，再往下
    撞擊地面數次，致被害人之頭部多次撞擊地面，受有前述傷
    害而死亡，是被告前揭傷害被害人之行為，與被害人死亡之
    結果，具有相當因果關係。又人體頭部乃攸關生命中樞之重
    要部位，極為脆弱，倘若猛力撞擊堅硬之地面，即有受傷致
    腦出血而死亡之可能，此為一般人於客觀上所得認識，被告
    為智慮成熟之成年人，當亦有預見之可能。因之，被告於主
    觀上雖無致被害人於死之故意，然該行為於客觀上有致被害
    人受傷致死之可能，且為被告客觀上所能預見，對於被害人
    死亡之加重結果自應負責。
  3.至被告辯稱：伊在案發當時有飲酒，對於與許振發互毆之過
    程記不清楚云云，辯護人並聲請鑑定被告行為時之精神狀態
    。惟參以被告於本院準備程序時供稱：當天伊酒喝多了，在
    店裡大叫，所以叫救護車送伊到醫院等語（見本院九十五年
    三月十三日準備程序筆錄第二頁），嗣於審理時供稱：伊記
    得當天是坐救護車去醫院，並未與警察發生衝突，到醫院就
    診後當晚，伊自己走到臺北醫院後面先前公司老闆之住處投
    宿，當時是凌晨一、二點左右等語（見本院前開審判筆錄第
    十一頁、本院九十五年十月二日審判筆錄第六頁），且被告
    送至臺北醫院急診時，意識清楚，情緒激動，下唇有裂傷，
    兩膝有擦傷等情，復有臺北醫院九十五年五月十二日北醫歷
    字第三七二二號函一件存卷足左（見本院卷），足見被告行
    為時雖因飲酒而略有酒意，惟仍知其係搭乘救護車前往醫院
    就診，於醫院就診時意識清楚，就診後且能自行前往前公司
    老闆住所投宿，堪認被告於行為時對於外界事務知覺理會及
    判斷作用並未完全喪失，亦無較普通人之平均程度顯然減退
    之情形，換言之，其行為時之精神狀態，並未達不能辨識其
    行為違法或欠缺依其辨識而行為之能力之程度，且該等能力
    亦未顯著減低，自不能卸免或減輕其刑事責任，是此項待證
    事實已臻明瞭，即無再付鑑定之必要。又被告辯稱：許振發
    亦可能自己不慎摔倒而造成頭部受傷，不一定是伊毆打造成
    云云。然而，證人甲○○於本院審理時已證稱：九十四年四
    月十二日晚上到隔天將許振發送醫之期間，並沒有聽到打鬥
    、碰撞或從床上掉到地板之聲音，如果有聲音，伊在隔壁房
    間一定會聽到等語（見本院前開審判筆錄第七頁），足見被
    害人並無自己跌倒而造成頭部受傷之情事，則被告以上開情
    詞置辯，並無依據，委不足採。
  4.綜上所述，本件事證明確，被告犯行堪以認定，應依法論科
    。
二、論罪科刑之法律適用：
    查被告係被害人之胞弟，二人飲酒後因細故發生口角，進而
    互毆，被告並將被害人推倒在地，被害人倒地後頭部著地，
    被告再抓住被害人胸前之衣服將被害人上半身提起，再往下
    撞擊地面數次，致被害人之頭部多次撞擊地面，受有前述傷
    害而死亡。而頭部為人體生命中樞，極為脆弱，如猛力撞擊
    堅硬之地面，即有受傷致腦出血而死亡之可能，此為一般人
    於客觀上所得認識，被告為智慮成熟之成年人，當亦有預見
    之可能。核被告所為，係犯刑法第二百七十七條第二項前段
    之傷害致人於死罪。被告與被害人係同胞兄弟，依家庭暴力
    防治法第三條第四款規定為家庭成員，被告對被害人故意實
    施身體上不法侵害之行為而成立刑法所規定之傷害致死罪，
    屬家庭暴力防治法第二條第二項所稱之家庭暴力罪。按犯罪
    之情狀可憫恕者，得酌量減輕其刑，刑法第五十九條定有明
    文。查被告與被害人係同胞兄弟，親誼甚篤，二人於酒後發
    生口角，被告因一時情緒控制失當，而與被害人互毆，致被
    害人受傷死亡，痛失手足，其長兄許其進於偵查時並表示：
    希望能原諒被告，因為其父母已經過世，被告目前未婚，其
    等幾個兄弟姊妹是被告唯一的親人，請求不要追究等語（見
    九十四年度偵字第一五七四一號偵查卷第八頁），此情在客
    觀上足以引起一般人之同情，其犯罪情狀尚堪憫恕，縱處以
    最輕之法定刑猶嫌過重，爰依刑法第五十九條規定酌減其刑
    。爰審酌被告並無刑事犯罪紀錄，有臺灣高等法院被告全國
    前案紀錄表在卷可稽，素行尚稱良好，及其犯罪之動機、目
    的、手段、所生之危害、犯罪後之態度等一切情狀，量處如
    主文所示之刑，以資懲儆。
據上論斷，應依刑事訴訟法第二百九十九條第一項前段，刑法第
第二百七十七條第二項前段、第五十九條，判決如主文。
本案經檢察官丁○○到庭執行職務。
中  華  民  國    九十五    年    十    月     十六   日
                  刑事第十庭  審判長法  官  樊季康
                                    法  官  曾淑娟
                                    法  官  張筱琪
以上正本證明與原本無異
如不服本判決應於送達後十日內向本院提出上訴狀
                                    書記官  廖舜宜
中  華  民  國    九十五    年    十    月     十六   日
附錄本案論罪科刑法條全文：
刑法第二百七十七條：
傷害人之身體或健康者，處三年以下有期徒刑、拘役或一千元以
下罰金。
犯前項之罪因而致人於死者，處無期徒刑或七年以上有期徒刑；
致重傷者，處三年以上十年以下有期徒刑。


司法院資訊處製作；財團法人民間司法改革基金會備份。
